【裁判字號】    99,上訴,528
【裁判日期】    990819
【裁判案由】    違反臺灣地區與大陸地區人民關係條例等
【裁判全文】
臺灣高等法院臺南分院刑事判決        99年度上訴字第528號
上  訴  人
即  被  告  甲○○
上列上訴人因違反臺灣地區與大陸地區人民關係條例等案件，不
服臺灣臺南地方法院98年度訴字第1430號中華民國99年4月22日
第一審判決（起訴案號：臺灣臺南地方法院檢察署98年度營偵字
第1274號），提起上訴，本院判決如下：
    主  文
上訴駁回。
    事  實
一、緣中國大陸福建省南平縣女子林淑英（經檢察官依職權為不
    起訴處分），因離婚後獨自扶養2名子女，經濟壓力甚大，
    希望入境台灣工作賺錢，乃於民國91年12月中旬，經由綽號
    「阿妹」之女子引介熟知管道之綽號「阿華」大陸女子，請
    「阿華」代為尋覓台灣男子充為辦理假結婚之「人頭」，俾
    利林淑英入境台灣，並約定報酬為人民幣30,000元。綽號「
    阿華」之女子即透過其夫即大陸男子「劉東昇」找曾多次往
    來台灣與中國大陸間之甲○○設法。甲○○明知大陸地區人
    民非經臺灣地區主管機關許可，不得進入臺灣地區，竟找未
    婚之乙○○（通緝中）商議，獲乙○○應允充作人頭與林淑
    英假結婚，以使大陸地區女子林淑英得以進入臺灣地區。甲
    ○○、乙○○遂於同年12月28日，共同搭乘華航CI671號班
    機至大陸，與林淑英、「阿華」、「劉東昇」等人見面後，
    即由林淑英交付人民幣25,000元予「阿華」等人，「劉東昇
    」亦當場交付甲○○現金新台幣5,000元，並由林淑英另簽
    立人民幣5,000元之欠條予甲○○，言明於林淑英入境台灣
    工作賺錢後清償該欠款。其後於92年1月9日，無結婚真意之
    乙○○、林淑英在大陸福建省南平市（非南平縣）民政局辦
    理結婚登記，並在福建省順昌縣公證處取得結婚公證書。旋
    推由乙○○先行返台，於92年1月29日持上開結婚公證書，
    至財團法人海峽交流基金會取得認證後，由乙○○於同年2
    月10日持上揭結婚相關證明文件，填具內容不實之結婚登記
    申請書，並檢附結婚公證書等相關資料，向乙○○戶籍所在
    地之台南縣新營市戶政事務所申請結婚登記，致使該管公務
    員將「民國92年1月9日與大陸地區人民林淑英結婚」、「配
    偶林淑英」等不實之事項，登載於職務所掌之戶籍登記資料
    上，足以生損害於戶政機關對於戶政資料管理之正確性。同
    年2月13日，再由乙○○委託甲○○，持前揭戶籍登記謄本
    、公證書、大陸地區人民進入臺灣地區保證書等文件，前往
    內政部警政署入出境管理局（下稱境管局，現改制為內政部
    入出國及移民署）填具「大陸地區人民進入臺灣地區旅行證
    申請書」，以配偶來臺探親為由，申請大陸地區女子林淑英
    入境來臺，經境管局承辦人員實質審查後，仍未察覺有異，
    而據以核發林淑英中華民國臺灣地區入出境許可證1本，使
    林淑英得以形式上合法之探親名義，順利於同年4月11日由
    高雄小港機場入境台灣後，由甲○○、乙○○自機場接往乙
    ○○位在台南縣新營市○○路53巷5號6樓住處，然林淑英在
    乙○○住處居住約3至5日後即離開，四處打工。嗣林淑英因
    逾93年3月27日之居留期限，於98年6月9日始在台南縣新營
    市經警查獲。
二、案經台南縣警察局新營分局報請臺灣臺南地方法院檢察署檢
    察官偵查起訴。
    理  由
甲、程序方面
一、按刑事訴訟法第158條之3規定：「證人、鑑定人依法應具結
    而未具結者，其證言或鑑定意見，不得作為證據。」所謂「
    依法應具結而未具結者」，係指檢察官或法官依刑事訴訟法
    第175條之規定，以證人身分傳喚被告以外之人（證人、告
    發人、告訴人、被害人、共犯或共同被告）到庭作證，或雖
    非以證人身分傳喚到庭，而於訊問調查過程中，轉換為證人
    身分為調查時，此時其供述之身分為證人，則檢察官、法官
    自應依本法第186條有關具結之規定，命證人供前或供後具
    結，其陳述始符合第158條之3之規定，而有證據能力。此一
    規定係以證人依法應使其具結，以擔保證言係據實陳述。若
    違背該等具結之規定，未令證人於供前或供後具結，該等證
    言因欠缺程序方面之法定要件，即難認為係合法之證據資料
    ，故不得作為證據。至於當事人有無爭執其證據能力，均非
    所問。此與刑事訴訟法第159條之5所定：「被告以外之人於
    審判外之陳述，雖不符前4條之規定，而經當事人於審判程
    序同意作為證據，法院審酌該言詞陳述或書面陳述作成時之
    情況，認為適當者，亦得為證據」、「當事人、代理人或辯
    護人於法院調查證據時，知有第159條第1項不得為證據之情
    形，而未於言詞辯論終結前聲明異議者，視為有前項之同意
    。」之情形尚有不同（最高法院98年度台上字第3672號判決
    參照）。惟若檢察官或法官非以證人身分傳喚而以共犯、共
    同被告身分傳喚到庭為訊問時，其身分既非證人，即與「依
    法應具結」之要件不合，縱未命其具結，純屬檢察官或法官
    調查證據職權之適法行使，當無違法可言。而前揭不論係本
    案或他案在檢察官面前作成未經具結之陳述筆錄，係屬被告
    以外之人於偵查中向檢察官所為之陳述，本質上屬於傳聞證
    據，基於保障被告在憲法上之基本訴訟權，除該被告以外之
    人死亡、身心障礙致記憶喪失或無法陳述、滯留國外或所在
    不明而無法傳喚或傳喚不到、或到庭後拒絕陳述等情形外，
    如已經法院傳喚到庭具結而為陳述，並經被告之反對詰問，
    前揭非以證人身分而在檢察官面前未經具結之陳述筆錄，除
    顯有不可信之情況者外，依刑事訴訟法第159條之1第2項，
    仍非不得為證據，惟應於判決內敘明其符合傳聞證據例外之
    理由。不能因陳述人未經具結，即一律適用本法第158條之3
    之規定，排除其證據能力（最高法院97年度台上字第1373號
    判決參照）。本案證人即林淑英於98年8月20日、9月8日之
    偵訊筆錄，雖未經具結，然檢察官係以犯罪嫌疑人之身分為
    訊問，自屬合法，且林淑英現因已返回大陸地區而無法傳喚
    ，又無顯不可信之情況，則林淑英前開偵訊筆錄，自有證據
    能力，先予敘明。
二、另按被告以外之人於審判外之陳述，雖不符合刑事訴訟法規
    定傳聞證據得為證據之例外規定，而經當事人於審判程序同
    意作為證據，法院審酌該言詞陳述或書面陳述作成時之情況
    ，認為適當者，亦得為證據。當事人、代理人或辯護人於法
    院調查證據時，知有刑事訴訟法第159條第1項不得為證據之
    情形，而未於言詞辯論終結前聲明異議者，視為有前項之同
    意，刑事訴訟法第159條之5亦定有明文。本案判決所引用下
    述具傳聞性質之供述證據，經本院於審理時提示被告、檢察
    官，均表示無意見，迄於言詞辯論終結前亦均未聲明異議，
    視為同意作為證據，本院審酌該等證據之取得過程並無瑕疵
    ，與本案待證事實間復具有相當之關聯性，自得採為證據。
乙、實體方面
一、訊據被告甲○○固坦承與被告乙○○一同搭機前往大陸，並
    收受劉東昇交付之新台幣5,000元及林淑英所簽人民幣5,000
    元之欠條1紙，且於92年2月13日，受乙○○之託持前揭戶籍
    登記謄本等文件，前往境管局填具「大陸地區人民進入臺灣
    地區旅行證申請書」，以配偶來臺探親為由，申請大陸地區
    女子林淑英入境來臺等情，惟矢口否認有何使大陸地區女子
    非法入境臺灣及行使使公務員登載不實文書犯行，辯稱：(一)
    林淑英欠大陸男子「劉東昇」人民幣5,000元，因林淑英要
    來臺灣，故大陸男子「劉東昇」無法向林淑英要人民幣5,
    000元，大陸男子「劉東昇」乃要其跟林淑英要欠款人民幣
    5,000元，然其並未向林淑英要。而其雖有收受大陸男子「
    劉東昇」新台幣5,000元，然此純係因為幫忙辦證件，其事
    後亦沒有跟林淑英拿取。(二)若是假結婚，自不會將林淑英帶
    到乙○○家裡，若是乙○○係人頭，乙○○應會拿到錢，但
    林淑英確實有到乙○○家居住，而乙○○亦沒有拿到錢云云
    。
二、經查：
  (一)被告與乙○○係於91年12月28日共同搭乘華航CI671號班機
    至大陸，於92年1月9日，乙○○與中國大陸女子林淑英在大
    陸福建省南平市民政局辦理結婚登記，並在福建省順昌縣公
    證處取得結婚公證書；其後於92年1月29日，乙○○持上開
    結婚公證書至財團法人海峽交流基金會認證後，由乙○○於
    同年2月10日持上揭結婚相關證明文件，至台南縣新營市戶
    政事務所申辦結婚登記，使該管公務員將「民國92年1月9日
    與大陸地區人民林淑英結婚」、「配偶林淑英」之事項，登
    載在戶籍登記資料上；嗣於92年2月13日，乙○○委託甲○
    ○，持前揭戶籍登記謄本、公證書、大陸地區人民進入臺灣
    地區保證書等文件，至境管局申請林淑英入境來臺，經境管
    局承辦人員實質審查後核發林淑英之中華民國臺灣地區入出
    境許可證1本，使林淑英得以探親名義於92年4月11日入境台
    灣，惟林淑英因逾越93年3月27日之居留期限而於98年6月9
    日為警查獲；又大陸男子「劉東昇」曾交付現金新台幣5,00
    0元及由林淑英簽立人民幣5,000元之欠條予被告甲○○，言
    明該欠款於林淑英入境台灣後清償等情，均為被告所坦承不
    諱，核與證人林淑英、乙○○之證稱情節相符，復有大陸地
    區人民資訊管理系統基本資料查詢之紀錄、台南縣新營市戶
    政事務所98年6月12日南縣營戶字第0980001376號函檢送乙
    ○○及林淑英結婚登記申請書等資料（包括結婚登記申請書
    、福建省順昌縣公證處公證書、旅行證、入出國日期證明書
    、大陸地區人民進入台灣地區旅行證申請書、大陸地區人民
    進入台灣地區旅行證保證書、財團法人海峽交流基金會證明
    、結婚公證書、戶籍謄本、委託書、行政院衛生署新營醫院
    乙種診斷證明書）、旅客入出境明細表等在卷可稽，堪認為
    真實。
  (二)被告雖辯稱林淑英與乙○○係真結婚，縱該兩人為假結婚，
    其亦不知情云云。惟：
    1.證人林淑英於警詢中證稱：「（你與乙○○是否為假結婚
      ？）我在此自首。我乙○○確實是假結婚，我與他辦理假
      結婚主要是要到臺灣來工作…（你為何辦理假結婚到臺灣
      主要的目的為何？）我因為要獨立2個女兒，經濟壓力大
      很重，朋友跟我說，臺灣賺錢容易，但必須以假結婚方式
      才能入境到臺灣工作，而且已經有好多人都以這種方式到
      台灣賺錢，我在沒有辦法的情況下，便尋求到臺灣來。（
      （你假結婚的方式如何，由何人仲介，花了多少錢，請詳
      述。）有1個叫『阿妹』的大陸籍的女性朋友，他問我要
      不要臺灣來工作，他有管道可以介紹，但我必須支付人民
      幣50,000元，這些費用包含找人頭丈夫、仲介費等，反正
      就是以50,000元包我可以到臺灣工作，我實在經濟壓力大
      ，就一直跟阿妹討價還價，最後以人民幣40,000元達成交
      易，我去借錢給阿妹，拿錢的時候，臺灣的仲介也在場，
      之後沒多久，約於92年初就有1臺灣籍男子，他是仲介，
      帶來乙○○，跟我說他就是我臺灣籍丈夫，並叫我背一些
      乙○○的資料，隨後就是照相、公證等程序，在92年1月9
      日在大陸南平市民政局完成結婚手續。（你於何時入境，
      入境後住於何處，從事何工作？）經臺灣仲介通知，我於
      92年4月1日由高雄小港機場入境臺灣，入境由臺灣的仲介
      及乙○○和1名不詳姓名男子去接機，之後就安排我住在
      乙○○的家，之後台灣仲介就不理我了，後乙○○家住了
      3天，我就自己到高雄去工作了。…（是否知道台灣仲介
      的姓名、年籍？）…有聽說乙○○說過他叫甲○○，而我
      給『阿妹』錢的時候，甲○○也在場。」等語（警卷第18
      -21頁），於偵查中亦供（證）稱：「（你當初是不是有
      跟他們約好，來台後每個月要給人頭多少錢？）那時他們
      有說來台半年以後，回去辦簽證要給人頭乙○○3,000元
      。再過半年又要辦簽證，給他2,000元，以後可以居留3年
      ，要怎麼給錢，由我跟乙○○商量。（你過來以後實際上
      付了多少錢？）在大陸時候付了25,000元人民幣，在臺灣
      來來去去前前後後給了乙○○1萬多元。（你哪來的錢給
      他？）我打零工。（你到底在乙○○家住了多久，就離開
      了？）第1次住了4、5天就出去了，後來來來去去。（你
      住他家不代表有跟他結婚，只是作給人家看的？）是的。
      （你在大陸給40,000人民幣還是25,000人民幣？）原來阿
      華與甲○○說要40,000元，後來降到30,000元，但我只有
      25,000元，他們說5,000元讓我欠著。…（你在2003年1月
      9日在大陸與乙○○辦理結婚，是由誰介紹的？）最早是1
      位叫『阿妹』的介紹我認識『阿華』，後來『阿華』介紹
      臺灣甲○○，甲○○介紹乙○○跟我假結婚，甲○○帶乙
      ○○到『阿華』家跟我見面以後，第2天辦檢查身體及照
      相就去南平登記結婚。（你給了他們多少錢？）真正給現
      金人民幣25,000元，另外還寫了一張5,000元的欠條給甲
      ○○，說來臺灣賺了錢就還他。（乙○○有沒有拿錢出來
      辦結婚的事？）沒有，一毛錢都沒有。（有說好你過來臺
      灣以後還要給乙○○錢嘛？）有說我第1次辦簽證要給他
      新台幣3,000元，第2次辦簽證要給他新台幣2,000元，第2
      次簽證過後就可以隔3年再簽，第3次簽證的話要怎麼給，
      看我跟乙○○商量。（你在大陸那邊結婚有沒有請客，有
      沒有給你聘禮？）都沒有，我都不敢讓人家知道。（你來
      台到臺灣在乙○○家住了多久？）第1次過來住了4、5天
      是為了要去管區報戶口，住了4、5天後，我就跑到高雄去
      找老鄉。（在你被警察查到之前，你有多久沒有回到乙○
      ○的家了？）第3次簽證由金門進來以後，沒有幾天我就
      離開他家了，5年多沒有回去。（你是一開始就辦理假結
      婚的是不是？）是的。（甲○○、乙○○他們知不知道？
      ）知道。」等語（偵卷第15-16、35-36頁），則依證人林
      淑英前開之證詞，足認證人林淑英確係透過被告等人之仲
      介，而與台灣人頭乙○○辦理假結婚，並於入境後不久即
      離開乙○○住所至他處工作，且林淑英給付假結婚之仲介
      費用共為人民幣30,000元，其中人民幣25,000元為現金，
      餘額5,000元人民幣則以簽立欠條之方式交付甲○○收受
      ；而林淑英第2、3次申請入境台灣之費用，則由林淑英給
      付予乙○○，即本案辦理假結婚及林淑英入境台灣之費用
      ，均係由林淑英支付，乙○○並未支付分文。衡諸常理，
      證人林淑英與乙○○若係真結婚，應不會自承其係假結婚
      入境，而自陷為警遣返大陸並受刑事處罰之境，是證人林
      淑英應無誣陷被告或乙○○之理，其證詞有其憑信性。
    2.而證人即乙○○之母親高廖春綢於原審審理中雖證稱：林
      淑英跟我兒子結婚時每天一起住，我有拿錢給林淑英當生
      活費，乙○○有跟我說，他要去大陸帶一個回來跟我作伴
      ；我兒子去工作，她就跟我住一起，如果我兒子有休息，
      他就會帶她出去玩；我最後1次看到林淑英是大約6、7年
      前；我2、3天1次，會問林淑英有沒有錢，如果她說沒有
      ，我就會給她新台幣1千多元云云（原審卷第59-68頁)，
      欲證明證人林淑英入境台灣後曾與乙○○共同生活之事實
      。然證人高廖春綢之證詞與客觀證據及常情有下列不符之
      處，實難遽採：
      (1)證人高廖春綢於原審亦證稱：林淑英她來住好幾年，我
        媳婦在我家過過幾次年沒有算，有超過5次云云（原審
        卷第59、66頁）。然林淑英係於92年4月11日第1次入境
        台灣，於93年2月21日即與乙○○簽立離婚協議書而離
        家，此業據乙○○供述在卷（警卷第11頁），復有乙○
        ○提出之離婚協議書可稽（原審卷第25頁），則該兩人
        既於結婚登記後不到1年即已簽立離婚協議書，證人林
        淑英怎可能在乙○○住處居住好多年，並渡過超過5次
        之年節？
      (2)證人高廖春綢又證稱：林淑英只有跟我兒子出去，林淑
        英有無在外面工作我不知道，我兒子的年紀比我媳婦年
        紀大，大幾歲不清楚，林淑英聽說有1個母親而已，我
        不知道我媳婦在大陸那邊有沒有嫁過，也不知道有沒有
        生過小孩，我媳婦在台灣跟我住在一起云云（原審卷第
        63、65-68頁）。然林淑英既係與證人高廖春綢同住超
        過5年，則證人高廖春綢怎會就林淑英有無在外工作、
        年齡為何及身家背景均不清楚之理。況林淑英為43年3
        月2日生，乙○○則為47年9月21日生（警卷第24、29頁
        ），林淑英較乙○○年長5歲，證人高廖春綢就此明顯
        之事實亦不知情，其證稱有與證人林淑英共同生活云云
        ，自有疑義。
      (3)證人高廖春綢並證稱：我最後1次看到林淑英時，是我
        兒子帶他出去玩，我不知道他要去哪裡云云（原審卷第
        63-65頁)。然乙○○既供稱林淑英簽完離婚協議書後即
        離家不歸（詳後述），此時兩人理應感情不睦，焉有再
        共同出遊之理？且乙○○既與林淑英離婚，焉有未告知
        母親即證人高廖春綢之理？是證人高廖春綢之證詞與乙
        ○○之供述並不一致，自難以證人高廖春綢有瑕疵之證
        詞認定乙○○與林淑英有結婚之真意。
    3.況臺南縣警察局新營分局警員陳勝鴻於98年11月5日上午8
      時10分許，至台南縣新營市○○路53巷5號6樓乙○○住處
      ，查訪乙○○之母親高廖春綢時，高廖春綢係陳稱：我不
      知道乙○○是否與大陸女子林淑英結婚；林淑英沒有與乙
      ○○同住在民治路53巷5號6樓；乙○○沒有告訴我與大陸
      女子林淑英結婚；我從頭到尾都未見過林淑英，我現在意
      識清楚，我聽得懂，我說的都是實話等語，有臺南縣警察
      局新營分局查訪記錄表及職務報告各1紙附卷可稽（原審
      卷第74、121頁)，益徵證人高廖春綢於原審之證詞，顯係
      為被告或乙○○卸責之詞，難以採信。
    4.另乙○○雖否認係假結婚，而於警詢中供稱：林淑英入境
      後在我家住了4、5個月，我不知道她在何處，她有時會去
      找她表姐，她表姐有沒有給她錢我不清楚，她表姐住何處
      我不知道，電話也不知道，我根本就不管她；林淑英有行
      動電話，但我不知道她的號碼，她的行動電話是何人幫她
      辦的我不知道，她夜間有沒有回家住，我不會管她…直至
      93年2月21日與她協議離婚之後，她才離家，我是獨自1人
      前往大陸後認識林淑英而辦理結婚的云云（警卷第9-11、
      13頁），則倘林淑英與乙○○間係有結婚真意，乙○○為
      何會對於林淑英之行為或行蹤不聞不問？且林淑英係於92
      年4月11日首次入境台灣，如居住在乙○○住處之時間係
      如乙○○所稱之4、5個月，然此與乙○○所稱兩人於93年
      2月21日簽立離婚協議書後林淑英始離家之時間，有長達5
      個月的時間差，此段時間，證人林淑英又居住於何處？況
      乙○○於91年12月28日係與被告一同出境至大陸，此據被
      告甲○○坦承在卷，復有旅客入出境明細表1紙附卷可參
      （警卷第54頁），而乙○○就如何認識證人林淑英而結婚
      ，此情應無遺忘或混淆之虞，是乙○○於警詢中之供述顯
      然不實，亦難憑採。
  (三)揆諸中國人之風俗習慣，男女結婚，通常會有宴客儀式，且
    迎取外籍新娘，費用亦多由男方負擔。然：
    1.本案乙○○、林淑英之結婚，並無任何之儀式證明（例如
      宴客照片等），證人高廖春綢亦證稱在台灣、大陸均未宴
      客，足認該兩人之婚禮並未公告親友。
    2.而有關結婚之費用，乙○○不僅分文未出，甚而係由女方
      林淑英負擔入境之費用，此業據證人林淑英證述如前；且
      被告甲○○亦坦承其為林淑英辦理入境之手續費用新台幣
      5,000元係由「劉東昇」所交付，另證人林淑英因積欠入
      境台灣所需之費用人民幣5千元，係由林淑英簽立借條，
      約定於林淑英入境台灣後給付，而非由乙○○給付等情（
      原審卷第28頁反面、第152頁反面），足認證人林淑英與
      乙○○辦理結婚及入境之相關費用，係由林淑英支出，而
      非由乙○○支出乙節，亦堪認為真實。
    3.而乙○○係於91年12月28日至大陸，其至大陸之目的，依
      被告所辯並非係為迎取外籍新娘，而係旅遊，則乙○○至
      大陸與林淑英相識迄92年1月9日與林淑英完成結婚登記止
      ，期間不過12日，乙○○怎會於此極短之時間內即決定與
      林淑英結婚？且於結婚時又未曾告知其母親高廖春綢，而
      於入境後又未補宴客（原審卷第62、65頁）？
    4.綜觀前情，被告或證人高廖春綢、乙○○雖供證乙○○、
      林淑英有結婚之真意，然其供證有關結婚之情節在在與常
      情有違，益徵證人林淑英證稱其與乙○○係假結婚為可採
      。
  (四)至證人林淑英登記居住地之管區即臺南縣警察局新營分局民
    治派出所，對於大陸地區人民林淑英入境台灣後本應依法按
    月至上揭地點查訪，然經原審函詢結果，已查無林淑英自92
    年4月11日入境時起至林淑英離家之93年2月21日止之查訪紀
    錄，有台南縣警察局新營分局99年3月16日南縣營警三字第
    0990013765號函附交辦單及查察記事與記事卡副頁在卷可稽
    （原審卷第139-142頁反面）。而台南縣警察局新營分局民
    治派出所負責查訪工作之員警郭崑章（93年之前）、張才能
    （93年間）、何適耀（交接日為94年5月14日）於原審亦均
    證稱其等並未按時查訪或不記得有林淑英此人（原審卷第96
    -105、105 -112、133反面-136頁反面），是雖無法依員警
    之查訪結果以認定證人林淑英來台後有無居住在上揭地址，
    然此亦無法作為有利於被告之證據，附此敘明。
  (五)另證人林淑英於98年8月20日偵訊中之供述雖與前開證詞有
    異，然證人之陳述有部分前後不符，或相互間有所歧異時，
    究竟何者為可採，法院仍得本其自由心證予以斟酌，非謂一
    有不符或矛盾，即應認其全部均為不可採信。本案證人林淑
    英既係非法入境、居留，與本案有其利害關係，故其於畏責
    之情形下自可能有卸責之詞，而本院依前開證據調查之結果
    ，已足認證人林淑英、乙○○確係假結婚無訛，是證人林淑
    英此部分之證詞縱有瑕疵，亦難採為有利於被告之認定。
  (六)綜上所述，證人林淑英、乙○○確無結婚之真意，而被告若
    與本案無任何之犯意聯絡或行為分擔，大陸男子「劉東昇」
    怎會交付新台幣5,000元之現金及林淑英所簽具人民幣5,000
    元之欠條予被告？而林淑英若係真結婚，又何需簽立欠條予
    被告？是被告辯稱其不知情云云，顯係卸責之詞，不足採信
    。本案事證已甚明確，被告甲○○之犯行已臻明確，應予依
    法論科。
三、新舊法適用說明：95年7月1日修正施行之刑法第2條第1項規
    定：行為後法律有變更者，適用行為時之法律，但行為後之
    法律有利於行為人者，適用最有利於行為人之法律。係以適
    用行為時之法律為原則，而以適用行為後之法律為例外，並
    以最有利於行為人之法律，為其選擇適用之標準（即從舊從
    輕主義）。
  (一)刑法之修正：被告甲○○行為後，有關論罪科刑所適用之刑
    法業於94年2月2日修正公布，95年7月1日起施行，茲分述如
    下：
    1.刑法第33條第5款罰金刑部分：被告行為後，刑法關於罰
      金刑之規定業經修正布，舊法第33條第5款「罰金：1元以
      上」之規定，修正公布為新法第33條第5款「罰金：新臺
      幣1千元以上，以百元計算之。」新法施行後，應依新法
      第2條第1項之規定，適用最有利於行為人之法律（最高法
      院95年第8次刑事庭會議決議參照）。比較新舊法結果，
      刑法法定本刑中列有罰金刑者，舊法顯然較有利於行為人
      ，被告本案犯罪關於法定罰金刑部分，以行為時之舊法第
      33條第5款定其罰金部分之法定刑，對被告較為有利（最
      高法院95年5月23日第8次刑事庭會議決議，臺灣高等法院
      暨所屬法院95年法律座談會刑事類第1、2號提案研討結論
      採此見解）。
    2.牽連犯部分：被告行為後，刑法刪除第55條關於牽連犯之
      規定。本件被告所犯下述數罪間具有牽連犯之關係（詳如
      後述），依修正前即行為時之規定，應從一重之罪處斷；
      依修正後之刑法既已刪除牽連犯之規定，則所犯上述各罪
      應依數罪併罰之規定分論併罰。比較新舊法之規定，以修
      正前之牽連犯之規定較有利於被告。
    3.綜上全部加減原因罪刑比較結果，自以適用修正前刑法上
      開之規定較有利於被告，並一體適用之。又本件既應適用
      95年7月1日施行前刑法之規定，基於新舊法不得割裂適用
      之原則，本件亦有罰金罰鍰提高標準條例第1條規定之適
      用，而無新增訂刑法施行法第1之1條規定之適用。
    4.無庸為新舊法比較部分：修正施行前刑法第28條之規定為
      ：「2人以上共同實施犯罪之行為者，皆為正犯。」修正
      施行後之規定則為：「2人以上共同實行犯罪之行為者，
      皆為正犯。」揆諸本條之修正理由係為釐清陰謀共同正犯
      、預備共同正犯是否合乎正犯之要件，即認共同正犯包括
      共謀共同正犯，但不包括陰謀共同正犯及預備共同正犯。
      故關於共同實施犯罪之正犯論以共同正犯，無論依修正前
      或修正後之規定，均構成共同正犯，即無有利或不利之情
      形，無庸為新舊法之比較。原判決雖亦比較之，然因綜合
      比較之結果，係適用修正前之刑法規定，與前開比較之結
      果相同，故原判決贅予比較，並不影響本案判決之法律適
      用，爰僅予糾正而毋庸撤銷原判決，附此敘明。
    (二)臺灣地區與大陸地區人民關係條例已於92年10月29日修正
      公布，其中修正後之第79條規定已自92年12月31日施行，
      該條例修正後第79條第1項之法定刑係由「5年以下有期徒
      刑、拘役或科或併科新臺幣50萬元以下罰金」修正為「1
      年以上7年以下有期徒刑，得併科新臺幣1百萬元以下罰金
      」，並增列同條第2項「意圖營利而犯前項之罪者，處3年
      以上10年以下有期徒刑，得併科新臺幣五百萬元以下之罰
      金。」經新舊法比較結果，自以修正前之臺灣地區與大陸
      地區人民關係條例第79條第1項之規定較有利於被告。
四、論罪：
  (一)按臺灣地區與大陸地區人民關係條例第79條第1項處罰違反
    同條例第15條第1款所定使大陸地區人民非法進入臺灣地區
    罪，凡非經合法手續進入者皆包含之，使大陸地區人民以假
    結婚真入境之脫法方式，進入臺灣地區，即該當此罪，非以
    偷渡者為限（最高法院92年台上字第40號判決參照）。查被
    告甲○○居間仲介，使大陸女子林淑英以假結婚方式入境臺
    灣，並推由乙○○向戶政機關為不實之結婚登記後，由被告
    行使該不實之戶籍資料申辦林淑英之入境手續，進而使林淑
    英得以非法進入臺灣地區。是核被告甲○○所為，係犯刑法
    第216條、第214條之行使使公務員登載不實事項於所掌公文
    書罪及違反修正前臺灣地區與大陸地區人民關係條例第15條
    第1款規定，應依修正前同條例第79條第1項使大陸地區人民
    非法進入臺灣地區罪論處。
  (二)至被告甲○○為賺取上述仲介費用，使乙○○與大陸女子林
    淑英以假結婚方式，意圖使大陸地區女子非法進入臺灣地區
    ，其主觀上固係基於營利之意圖，然修正前臺灣地區與大陸
    地區人民關係條例第79條第1項原規定：「違反第15條第1款
    規定者，處5年以下有期徒刑、拘役或科或併科新臺幣50萬
    元以下罰金。」嗣92年10月29日公布、92年12月31日施行迄
    今之現行臺灣地區與大陸地區人民關係條例第79條才規定：
    「違反第15條第1款規定者，處1年以上7年以下有期徒刑，
    得併科新臺幣1百萬元以下罰金。意圖營利而犯前項之罪者
    ，處3年以上10年以下有期徒刑，得併科新臺幣5百萬元以下
    罰金。」將意圖營利而使大陸地區人民非法進入臺灣地區之
    犯行獨立成罪，故被告甲○○雖有貪圖上開利益之營利意圖
    ，然因當時無如現行臺灣地區與大陸地區人民關係條例第79
    條第2項圖利使大陸地區人民非法進入臺灣地區罪之規定，
    而僅能論以修正前臺灣地區與大陸地區人民關係條例第79條
    第1項使大陸地區人民非法進入臺灣地區罪，附此敘明。
  (三)被告甲○○與乙○○，就上開行使使公務員登載不實文書罪
    之犯行及使大陸地區人民非法進入臺灣地區罪之犯行間，均
    有犯意之聯絡及行為之分擔，應論以共同正犯。另依臺灣地
    區與大陸地區人民關係條例第15條第1款係規定使大陸地區
    人民非法進入臺灣地區，則大陸地區人民並無法使自己非法
    進入，即被告與林淑英之間係居於彼此相互對立之對向關係
    ，行為縱有合致，然因行為各有其目的，各就其行為負責，
    彼此間無所謂犯意聯絡與行為分擔可言。
  (四)被告推由乙○○使公務員登載不實之低度行為，為行使之高
    度行為所吸收，不另論罪。被告就所犯使大陸地區人民非法
    進入臺灣地區罪，與行使使公務員登載不實文書罪間，有方
    法、結果之牽連關係，應依修正前刑法第55條後段牽連犯之
    規定，從一重之使大陸地區人民非法進入臺灣地區罪處斷。
  (五)又被告犯罪時間係於96年4月24日以前，且所犯為中華民國
    96年罪犯減刑條例第3條以外之罪，爰依前開減刑條例第2條
    第1項第3款規定減輕其刑期2分之1。
  (六)而證人林淑英嗣後分別於93年1月17日與93年2月13日2次申
    請入境台灣之手續部分，均係由證人林淑英給付乙○○金錢
    ，並未給付被告甲○○，此據證人林淑英證稱在卷（偵卷第
    35頁），亦無證據證明乙○○曾委託被告甲○○向境管局申
    請，且此部分亦未經檢察官起訴，故尚難認被告甲○○有此
    行為或有犯意聯絡，而與本案犯行有裁判上一罪之連續犯關
    係，附此敘明。
五、原審以被告罪證明確，因予適用刑修正前臺灣地區與大陸地
    區人民關係條例第79條第1項及刑法第11條前段、第2條第1
    項前段、第216條、第214條與修正前刑法第28條、第55條，
    中華民國96年罪犯減刑條例第2條第1項第3款、第4條、第7
    條之規定，並審酌被告甲○○使乙○○與大陸女子以假結婚
    方式入境臺灣賺取仲介費用，使大陸地區人民非法入境臺灣
    ，影響國家對於戶政及管理大陸人士來臺事務之正確性，對
    社會造成隱藏潛在之危險，自屬可議；且犯後否認犯行，未
    見悔意等一切情狀，量處有期徒刑1年4月，並依中華民國96
    年罪犯減刑條例第2條第1項第3款規定，減為有期徒刑8月。
    本院經核原判決上開認事用法，俱無不當，量刑亦堪認妥適
    。被告上訴意旨否認犯罪，指摘原判決認定事實錯誤，依前
    所述，為無理由，應予駁回。
六、末查，原判決雖認檢察官有起訴「被告以不實之結婚事由，
    向境管局申請林淑英入境臺灣地區，使承辦公務員於所掌管
    之旅行證申請書等公文書上，登載『探親』之不實事項，並
    發給林淑英中華民國臺灣地區旅行證，應成立刑法第216條
    、214條行使使公務員登載不實罪」，然觀諸本案起訴書之
    犯罪事實，檢察官並未起訴此部分之事實，而法院雖基於發
    現真實之必要，對於未經起訴之犯罪事實一併加以調查，但
    調查後若認為不能證明被告有該項犯罪事實，則於判決理由
    內說明其調查之結果即可，原審調查此部分事實後認定境管
    局對是項入境申請有實質審核之權，故不構成犯罪，而不另
    為無罪之諭知，即原判決就此檢察官未起訴之部分雖贅予認
    定，然因其認定並不影響本案之全案情節及判決本旨，且亦
    無礙於罪名之區別，故此部分僅予指正說明，尚無庸撤銷改
    判，亦附敘明。
據上論結，應依刑事訴訟法第368條，判決如主文。
本案經檢察官邱克斌到庭執行職務。
中    華    民    國    99    年    8     月    19    日
                  刑事第二庭    審判長法  官  葉居正
                                      法  官  陳欽賢
                                      法  官  洪碧雀
以上正本證明與原本無異。
如不服本判決應於收受送達後10日內向本院提出上訴書狀，其未
敘述上訴理由者，並得於提起上訴後10日內向本院補提理由書（
均須按他造當事人之人數附繕本）「切勿逕送上級法院」。
                                      書記官  魏芝雯
中    華    民    國    99    年    8     月    19    日
附錄本件論罪科刑法條：
臺灣地區與大陸地區人民關係條例第15條（禁止行為）
下列行為不得為之：
一、使大陸地區人民非法進入臺灣地區。
二、明知臺灣地區人民未經許可，而招攬使之進入大陸地區。
三、使大陸地區人民在臺灣地區從事未經許可或與許可目的不符
    之活動。
四、僱用或留用大陸地區人民在臺灣地區從事未經許可或與許可
    範圍不符之工作。
五、居間介紹他人為前款之行為。
修正前臺灣地區與大陸地區人民關係條例第79條第1項
違反第15條第1款規定者，處5年以下有期徒刑、拘役或科或並科
新臺幣50萬元以下罰金。
中華民國刑法第214條（使公務員登載不實罪）
明知為不實之事項，而使公務員登載於職務上所掌之公文書，足
以生損害於公眾或他人者，處三年以下有期徒刑、拘役或五百元
以下罰金。
中華民國刑法第216條（行使偽造變造或登載不實之文書罪）
行使第二百十條至第二百十五條之文書者，依偽造、變造文書或
登載不實事項或使登載不實事項之規定處斷。

司法院資訊處製作；財團法人民間司法改革基金會備份。
